【裁判字號】    98,易,1542
【裁判日期】    990514
【裁判案由】    妨害自由
【裁判全文】
臺灣臺南地方法院刑事判決              98年度易字第1542號
公  訴  人  臺灣臺南地方法院檢察署檢察官
被      告  戊○○
            寅○○
共      同  郭宗塘律師
選任辯護人
上列被告等因妨害自由案件，經檢察官提起公訴（98年度偵字第
12120號），本院判決如下：
    主  文
戊○○、寅○○均無罪。
    理  由
一、公訴意旨略以：
  (一)被告戊○○現為執業律師，因曾擔任癸○○、己○○、吳俊
    平之辯護律師，進而互為結識。緣於民國98年4月17日凌晨
    2時許（起訴書誤認為晚間10時許），戊○○之妻即被告寅
    ○○偕同壬○○及壬○○之夫，至臺南市○○區○○路一段
    777號前、由丑○○（原名黎氏翠梅）經營之「川鱔魚麵攤
    」用餐，因不滿丑○○使用之食材不新鮮，而與丑○○發生
    爭執，致憤而離開。翌日，被告戊○○聽聞此事，旋於98年
    4月18日凌晨0時許，偕同被告寅○○及前一日發生爭執時亦
    有在場之壬○○，共同前往「川鱔魚麵攤」，並聯絡癸○○
    、子○○、己○○與甲○○（起訴書誤載為吳俊平）、乙○○兄弟及其餘不詳姓名年籍人士共10餘人到場，基於妨害自
    由之犯意聯絡，共同在「川鱔魚麵攤」內，以強暴方式強行
    佔用桌椅，拒絕點送任何餐食，被告戊○○、寅○○並續向
    丑○○質問餐食不新鮮一事，與丑○○互相爭執，致其他路
    過客人不敢進入店內消費，使丑○○當場無法經營麵攤生意
    ，妨害丑○○行使權利。
  (二)在與丑○○爭執過程中，被告戊○○乃承前犯意，藉前開佔
    用店內桌椅之強暴手段，復使丑○○行無義務之事，要求丑
    ○○電催其夫婿到場處理，惟丑○○始終無法聯繫成功，遂
    轉電告丁○○表示，對方有很多人妨礙其作生意，希望能到
    場協助。丁○○到場後因見現場人數眾多，遂再行返家攜帶
    具殺傷力之奧地利GLOCK廠製19C型制式半自動手槍1把（槍
    枝管制編號：0000000000號）及具有殺傷力之口徑9mm制式
    子彈5顆至現場，先向上空鳴槍警告，惟仍遭癸○○等人上
    前包圍，丁○○再朝癸○○右小腿處射擊一槍，致癸○○受
    傷送醫急救，丁○○則隨即離開現場（丁○○所涉違反槍砲
    彈藥刀械管制條例等案件，業經另案起訴審理中；丑○○所
    涉此部分教唆殺人未遂案件，則另為不起訴處分）。
  (三)被告戊○○與寅○○因認丑○○邀丁○○到場滋事，遂怒氣
    更盛，被告戊○○、寅○○與壬○○，承前共同犯意，繼以
    強暴方式，推由被告戊○○徒手將「川鱔魚麵攤」店內供客
    人用餐之桌椅全數推翻摔倒，將店內存放之鱔魚、青菜、酒
    類等食材及碗、盤、筷、匙與調理用具等物全數傾倒在地，
    使「川鱔魚麵攤」無法經營，復將玻璃展示櫃加以砸壞，致
    令毀損不堪使用；被告寅○○則持續怒罵丑○○，並與壬○○共同徒手強扯丑○○頭髮與毆打其身體，致丑○○受有右
    側頂部頭皮壓痛、胸腰背中央部疼痛等傷害，使丑○○當場
    無法繼續經營麵攤生意，妨害丑○○行使權利（丑○○對戊○○、寅○○提告毀損及傷害罪嫌部分，業經撤回告訴，另
    行不起訴處分）。
  (四)因認被告2人與癸○○、子○○、己○○、甲○○、乙○○
    共同涉有刑法第304條第1項之強制罪嫌。
二、按犯罪事實，應依證據認定之，無證據不得認定其犯罪事實
    ，又不能證明被告犯罪者，應諭知無罪之判決，刑事訴訟法
    第154條第2項、第301條第1項分別定有明文。又公訴案件犯
    罪證據之蒐集，及提起公訴後，對犯罪事實之舉證責任及指
    出證明之方法，均屬公訴人之職責，原則上法院僅於當事人
    之主張及舉證範圍內進行調查證據，其經法定程序調查證據
    之結果，認已足以證明犯罪事實時，始得為犯罪事實之認定
    。若其為訴訟上之證明，於通常一般人仍有合理之懷疑存在
    ，尚未達於可確信其真實之程度者，在該合理懷疑尚未剔除
    前，自不能為有罪之認定。
三、證據能力之認定：
  (一)按被告以外之人於審判外之言詞或書面陳述，除法律有規定
    者外，不得作為證據；又被告以外之人於審判外之陳述，雖
    不符合同法第159條之1至第159條之4之規定，但經當事人於
    審判程序同意作為證據，法院審酌該言詞陳述或書面陳述作
    成時之情況，認為適當者，亦得為證據。當事人、代理人或
    辯護人於法院調查證據時，知有第159條第1項不得為證據之
    情形，而未於言詞辯論終結前聲明異議者，視為有前項之同
    意，刑事訴訟法第159條第1項及第159條之5分別定有明文。
  (二)查證人丑○○、辛○○○於警詢中所為之陳述，均屬被告以
    外之人於審判外之陳述，依據前揭刑事訴訟法第159條第1項
    規定，應認無證據能力。
  (三)至於其餘供述、非供述證據，既經當事人於本院準備程序及
    審判期日中表示對證據能力無意見而不予爭執，且迄至言詞
    辯論終結前亦未再聲明異議，本院審酌上開證據資料製作時
    之情況，尚無違法不當之瑕疵，亦認為以之作為證據應屬適
    當，依上述刑事訴訟法第159條之5規定，認前揭證據資料均
    有證據能力。
四、公訴意旨認被告2人與癸○○、子○○、己○○、甲○○、
    乙○○等人共同涉有刑法第304條第1項之強制罪嫌，主要係
    依據前述證據方法，認定被告2人有糾集癸○○、子○○等
    人，以佔用桌椅方式，妨害丑○○做生意、並要求其聯絡其
    夫到場，嗣後被告2人又將「川鱔魚麵攤」桌椅翻倒，以此
    方式妨害丑○○做生意等，作為所憑之論據。訊據被告2人
    固坦承有於98年4月18日凌晨，前往上址「川鱔魚麵店」，
    並要求丑○○聯絡其夫前來；被告戊○○且電話聯繫案外人
    癸○○到場，事後並有案外人癸○○、子○○、甲○○、乙○○等人陸續抵達現場；迄至案外人丁○○前來並發生槍擊
    事件後，被告戊○○有將該麵攤桌椅翻倒等情。惟被告2人
    均堅詞否認有何以強暴、脅迫方式，使丑○○行無義務之事
    或妨害其行使權利等犯行，辯稱：
  (一)本件緣由：案發當時被告為何前往麵店？因前一日被告寅○○與友人前往宵夜，點一盤炒花枝但已腐敗，要求丑○○前
    來吃看看，黎非但不吃，口氣不好的向客人說，炒出來就要
    付錢，並與客人發生口角，用台語罵客人「雞歪」，態度惡
    劣，且在罵完後即當場在店內打電話要找人來修理客人（聽
    說該麵店老闆常在臺南市小西腳活動，有黑道背景），隔日
    被告戊○○才與寅○○及壬○○同搭計程車前往要找老闆評
    理。
  (二)當日被告戊○○到場並非要惹事，否則不可能僅本人一人偕
    同2位女性到場，被告戊○○到場後要求丑○○打電話要老
    闆前來，但看見丑○○打了多通電話，感覺有問題（有黑道
    背景會對被告不利），為防護自身的安全，才打電話請癸○○等友人前來，且當天對方確實來了不少人，癸○○確實也
    遭人開槍打傷。
  (三)被告戊○○僅係要求丑○○找其先生到場，丑○○卻找來黑
    道開槍，店家找人來自己店內開槍打人，真是聞所未聞，就
    連像臺中市知名的大酒店金錢豹，其背後黑白兩道的勢力眾
    所皆知，然若有客人鬧事，該店家尚不可能公然在其店內毆
    打客人，本件丑○○僅係一外籍新娘，年僅25歲，竟然敢叫
    人前來其店內向客人開槍，可見其背後必有重要人士讓其撐
    腰，否則其行徑何敢如此囂張？且本件癸○○遭人開槍打傷
    ，至今未得到任何賠償，開槍之人丁○○係犯持有制式手槍
    及殺人未遂罪之重罪，卻經檢方訊問後即以些許之保證金交
    保在外，然後檢方竟以傷害罪嫌起訴丁○○，而非以殺人未
    遂罪嫌起訴，此就與檢方處理槍擊案之慣例未合，檢察官也
    未論以丑○○教唆殺人之罪責，逕自認定丑○○與此事無關
    ，而予以不起訴之處分，檢方是否有極度偏頗之虞，顯而易
    見，丑○○到庭作證時，一開始態度和緩楚楚可憐，但後來
    交互詰問時問及其對不利及其說謊之處，態度突然變得強硬
    ，且其所陳述多為個人之意見，此亦為法院所親見親聞，若
    其被後無極有力之人士之稱，其豈會有如此之表現與作為？
  (四)本件檢察官認定被告等2人涉嫌強制罪，其起訴書主要之認
    定理由有下列三點：被告等強行佔用桌椅，拒絕點餐消費
    並與丑○○發生爭執，致其他路過之客人不敢入內消費，致
    使丑○○無法做生意，妨害丑○○行使權利。以佔用店內
    桌椅之強暴方式，要求丑○○電催其夫到場，使丑○○行無
    義務之事。毀損店內營業用物品，使丑○○無法做生意，
    妨害丑○○行使權利。
  (五)針對檢察官起訴之上列認定犯罪之主要事實，分別答辯如下
    ：
    1.針對以佔用桌椅方式，致使丑○○無法做生意部分：
      (1)檢察官認定被告等人強行佔用桌椅，然案發當日被告戊○○及其友人等僅係以平和之方式各自坐在丑○○營業
        用之椅子上，且依丑○○所述，上開麵店係路邊攤性質
        ，並無店門或包廂，屬開放性空間，其餐桌椅均擺放於
        騎樓間，依我國之消費習慣，到麵攤一類之路邊攤用餐
        ，是否需先徵詢店家之意思由店家帶位方可入座？抑或
        均由客人直接找空位坐下點餐？其答案很肯定，均是直
        接入座點餐，則被告及其友人在該店並無其他客人之情
        況下，直接找位置入座，何來「強佔」之有？
      (2)案發當日丑○○並無說明不願作被告等人之生意或要求
        被告等人離開之表示，且被告等人於案發當時確有點餐
        消費，此由丑○○於偵查中證稱：伊炒了一盤菜端到戊○○面前…等語，當時戊○○要我全部炒過來，已有上
        了一盤菜…等語自明，且丑○○亦於答辯狀自陳，開槍
        之人到場時，伊正在廚房炒菜準備供其他之客人外帶，
        亦可說當時丑○○尚可正常營業，被告等人僅係在場等
        待丑○○之夫到場評理，並無任何阻止丑○○做生意之
        行為，且若如丑○○所言，其他客人當時不敢入內消費
        ，則當時欲外帶客人又和敢來外帶？可見當時之情況丑
        ○○仍可正常的做生意，被告等人並無任何強暴、脅迫
        之手段以妨害丑○○做生意。
    2.針對以佔用桌椅方式，要求丑○○電催其夫到場部分：
      (1)上開麵店之負責人本係丑○○之夫，後來不知何緣由方
        由丑○○一人在經營，而丑○○本身經營態度不佳，被
        告等人係該店之常客，故時有耳聞，本案係因丑○○經
        營餐廳對消費者之服務態度惡劣，被告等人才要求原負
        責人即丑○○之夫前來評理，試問，若客人至餐廳消費
        ，遇到食材不新鮮，是否可請餐廳之負責人前來說明？
        經營餐飲業者是否有向客人說明之義務？故被告等人要
        求丑○○之夫到場，係本於消費者之權利有所主張，該
        店之負責人本有到場說明之義務，則被告等人要求負責
        人到場之行為何來強制之有？
      (2)況被告等人要求丑○○請負責人到場說明後，係以平和
        之態度在場等候，且丑○○當時亦主動表示願通知其夫
        到場，並無任何拒絕之行為，且被告等人僅係基於消費
        者權益要求負責人到場，當時並無任何強暴、脅迫之行
        為，依上所述，負責人本有到場說明之義務，被告等之
        行為並非使丑○○行無義務之事自明。
    3.針對以毀損店內營業用物品方式，使丑○○無法做生意部
      分：
      (1)案發當日丑○○找來丁○○開槍前，現場平和，丑○○
        尚於檢察官偵查中自承，丁○○未到場前，其在廚房炒
        菜給外包的客人，可見當時丑○○並無不能做生意之情
        況，被告等人亦無任何阻止丑○○做生意之動作，係因
        丑○○所教唆之丁○○到場開槍後，才引起被告友人之
        憤怒，而毀壞現場之餐具及翻倒桌椅，核先敘明。
      (2)檢察官認被告等人毀損店內之餐具，導致店家不能營業
        ，即構成以暴力之方式妨害人行使權利，成立強制罪；
        然本件被告等人並非一開始即毀損店家之餐具等物品，
        係因被告之友人癸○○遭人槍擊受傷，才憤而毀損餐具
        桌椅，已如前述，故被告等毀壞店內之餐具等物品，主
        觀犯意是毀損，而動機係因遭人開槍而憤怒，況丑○○
        找人到自己店內開槍傷人後，現場留有一大片血跡，餐
        椅又被子彈擊穿倒地，就算被告等人未毀損店內物品，
        依一般場裡判斷，店家有可能又繼續營業嗎，如果如此
        又繼續營業，店家是否太過冷血有違常理？
      (3)若毀損罪成立，即涉及強制罪（因當場毀損他人之物定
        涉及妨害人行使權利），則一般毀損罪若告訴人撤回告
        訴，則均得以強制罪另行起訴，而傷害罪亦同，因傷害
        罪或多或少有妨害被害人自由之成分，如此豈為立法者
        之初衷，檢察官以此等方式解釋法令是否妥適？
  (六)針對丑○○於警詢、偵查中指訴，有諸多不實及矛盾之處，
    將其分敘如下：
    1.丑○○於98年4月18日第一次警詢時，警方詢及為何在其
      店內發生槍擊案，黎向警陳稱：…槍擊案由何人所為我不
      知道…我（丑○○）懷疑他（指被告等）因此對我不滿，
      所以今天才會聚眾來店報復、加害我，因此我懷疑今天的
      槍擊案與他們有關（意指被告等人所教唆）。復於同日晚
      間7時30分許第二次警詢時陳稱：開槍之人係伊叫來，名
      叫丁○○…等語；前後陳述不一，已有不實之處。
    2.丑○○於98年7月21日偵查中陳稱：（問：丁○○到場前
      後有無與你講話？）沒有…當時我在店內煮2碗麵，麵是
      客人交代要外帶的。可見丑○○當時尚可煮麵作外帶生意
      ，被告等人並無任何妨害丑○○行使權利之行為，丑○○
      於歷次偵查中屢稱被告等人要打他使他無法做生意，與其
      前開證言即多有矛盾不實之處。
    3.告訴人丑○○於98年7月31日偵查中陳稱：一個女生開始
      追我，我還跑過馬路，戊○○的老婆之後也跟在後面追…
      於同日證人即丑○○之員工辛○○○於偵查中陳稱：…丑
      ○○都在店內，沒有跑等語；丑○○上開陳述即予辛○○○之陳述不合，嗣後丑○○於同日偵訊中因與辛○○○供
      述不一致，方為迴護其不利於被告之證詞，又向檢方陳稱
      係因辛○○○之頭腦不清楚才如此陳述等語。
    4.告訴人於98年7月31日偵查中證稱：被告戊○○當時一隻
      手抓住我小叔（指方文源）的領子，另一隻手用拳頭不斷
      的打我小叔…其復於98年9月8日於偵查中證稱：方文源一
      來後，戊○○就問他是不是老闆，他說不是，之後戊○○
      就一隻手抓著方文源的衣領，另一隻手同時打方文源2、3
      下等語。然證人方文源於同日偵查中證稱：（問：丑○○
      說戊○○有一隻手抓著你的衣領，另一隻手同時打你2、3
      下，是否有此事？）沒有。（問：丑○○說你到店時，警
      方還沒來，是否屬實？）不是，我到店面時，警方已到場
      …等語；由上開證詞之矛盾可證，告訴人丑○○所言與其
      具有親屬關係之方文源尚有不同之處，告訴人構詞誣陷之
      情自明。
    5.丑○○於98年7月31日偵查中當庭指認，案發當時在場之
      被告有卷內編號5、8、28、31、32、33、34、35等8人，
      且檢方當庭亦詢問告訴人丑○○為何會記得住這些人，告
      訴人回答稱：因為這些人在場停留約2、30分鐘，所以伊
      記得這些人。然查：告訴人指訴之上開8人為案發時之在
      場人，且經檢察官詢問後態度相當肯定，惟實際上案發當
      時在場之人僅有癸○○、子○○、己○○、甲○○及乙○○等5人，其餘告訴人所指認者均未到過案發現場，且上
      開人等在場之時間最多僅有1餘分鐘，此亦經檢察官查證
      屬實，則告訴人之上開指訴即屬其單一臆測之指訴，其不
      實之程度可見一斑，亦有故入人罪之嫌。
    6.綜上，丑○○於本案警詢乃至偵查中之證言，大多為不實
      之指訴，其證言前後矛盾可見一斑，而告訴人之指訴，係
      以使被告受刑事訴追為目的，本件告訴人對於本身教唆他
      人開槍殺人之事避重就輕，前後業已供述不一，而對本件
      槍擊案件之被害人指訴歷歷，且前後矛盾毫無根據，惟承
      辦檢察官不查上情，在無其他積極證據之情況下，率以此
      有瑕疵之指訴起訴被告等人，認事用法實有重大失職違誤
      之處等語。
五、經查：
  (一)本件係因被告寅○○於98年4月17日凌晨2時許，與證人壬○○及其夫共同前往臺南市○○區○○路1段777號前「川鱔魚
    麵店」用餐，被告寅○○認食材不新鮮而與證人丑○○發生
    爭執，嗣被告戊○○知悉上情，而於同月18日凌晨零時許，
    與被告寅○○、證人壬○○共同搭乘證人庚○○所駕駛計程
    車，前往上址川鱔魚麵店欲找老闆理論；其後則有證人癸○○等人到場，迄至案外人丁○○持槍前來並開槍擊傷證人癸○○後，被告戊○○且徒手將川鱔魚麵店內桌椅翻倒等情，
    均為被告寅○○、戊○○所不爭執。經核且與證人丑○○、
    辛○○○、壬○○、庚○○、癸○○、子○○、甲○○、乙○○等人於本院證述所稱事件過程可以相合；此外另有癸○○在奇美醫院就診之病歷影本（單獨成卷）、臺南市警察局
    現場勘察卷（98年度偵字第12120號卷，第43-81頁）所附照
    片、現場圖等附卷可稽，可認證人癸○○遭槍擊受傷、以及
    被告戊○○翻倒川鱔魚麵店桌椅等情均屬事實。是被告2人
    上開供述，乃與事實相符，堪予採信。
  (二)公訴意旨認被告2人有「與癸○○、子○○、己○○、甲○○、乙○○及其餘不詳姓名年籍人士共10餘人，以強暴方式
    強行占用桌椅，拒絕點送任何餐食，被告2人並續向丑○○
    質問餐食不新鮮之事，致其他路過客人不敢進入店內消費，
    妨害丑○○經營麵攤生意之權利」、「復使丑○○行無義務
    之事，要求丑○○電催其夫婿到場處理」部分之犯行，主要
    係以丑○○指訴、證人辛○○○、癸○○、甲○○證述，以
    及被告戊○○供述等作為依據。
    1.證人丑○○於偵訊中，經具結後描述本件案發經過，稱「
      他（指被告戊○○）先坐下來，我有跟他說『請坐』，接
      著他開始打電話，這時候客人吃完剛好也要走了，但我那
      時還要煮兩碗外帶的麵，之後有客人來，戊○○叫他帶來
      的人去跟客人說『不賣了，這邊我們包了』，接著戊○○
      繼續講電話，他帶來的人則負責不讓客人進來」、「…戊○○打完電話後約5至6分鐘來了10幾個人」（98年度他字
      第1218號卷，第69頁）、「這些人到場後，戊○○跟他們
      說『分開坐』，這些人就坐在擺在店內供客人坐的椅子上
      ，都坐滿了」、「有客人要進來，但戊○○指著那些霸佔
      位子的人說『跟他們說沒有了』」（同上卷，第70頁）；
      嗣於本院審理時，證人丑○○雖就說要包下川鱔魚麵店、
      指揮其後前來者坐在攤位座椅上之人，改稱「不確定是戊○○說的，還是他朋友說的」、「我不確定，反正是他們
      的人說的，因為那天沒有什麼客人，只有他們而已，他們
      跟我說跟客人說沒有了，我們都包了」等語（本院卷第
      100頁），惟就被告2人與包括癸○○、子○○在內之人占
      用桌椅、阻止其他人進入消費之情，仍為相同之陳述。然
      查：
      (1)證人丑○○於偵訊中，係稱被告戊○○最初抵達川鱔魚
        麵攤時，即已要求同行者不讓客人進來（98年度他字第
        1218號卷，第69頁），迄於本院審理時，更明確指稱一
        開始是「被告戊○○和他兩個男的朋友」先到，其後被
        告寅○○始行抵達（本院卷第99頁）。而證人即案發當
        日與丑○○共同看店之川鱔魚麵攤員工辛○○○，於偵
        訊中乃稱「我看到的時候，有一個男子，好像是來吃麵
        的女子（被告寅○○）的老公，不是昨天（98年4月17
        日）來吃麵的男子，和前天來吃東西的那兩名女子來店
        裡，現場就只有這三個人」（前揭他字卷，第73頁），
        於本院審理中，經辯護人詰問確認，亦稱「好像有兩個
        女生跟一個男生」、「（男生是否是在場被告？）是」
        （本院卷第67頁背面）。是案發當日最初到場者，究為
        被告戊○○與2位男子，抑或被告戊○○與2位女子，證
        人丑○○、辛○○○所述已經有所出入。此外，證人壬○○、庚○○於本院審理時，均證稱渠等於98年4月18
        日與被告2人共同前往川鱔魚麵店（本院卷133- 147 頁
        ），本院審之公訴意旨中，已將當日與被告2人共同前
        往之「不詳姓名年籍女性友人」列為共同正犯，則證人
        壬○○仍於本院審理時，具結後坦承當日在場之事實，
        且其就本件被告寅○○與證人丑○○衝突原因之陳述，
        與被告寅○○、證人丑○○、辛○○○所述可以相符，
        堪認其證詞應屬可信；而證人庚○○所述既與證人壬○○證詞相合，亦應認與事實相符。則證人丑○○對於最
        初抵達現場之人的陳述，是否因記憶模糊而有錯誤，已
        值斟酌。
      (2)證人丑○○於偵訊中稱「（被告戊○○抵達時）川鱔魚
        麵攤仍在營業，有2至3位客人，快吃完了」、「（戊○○到場後）他先坐下來，我有跟他說『請坐』，接著他
        開始打電話，這時候客人吃完剛好也要走了…之後有客
        人來，戊○○叫他帶來的人去跟客人說『不賣了，這邊
        我們包了』，接著戊○○繼續講電話，他帶來的人則負
        責不讓客人進來」（前揭他字卷第69頁），其意似指被
        告戊○○與最初抵達之2位男子已有阻止他人進入消費
        之行為，然於本院審理時，證人丑○○就被告阻止他人
        前來消費之情，則稱「他們的人已經通通到現場了，那
        位客人才騎機車過來跟我說要外帶，他們的人跟他說已
        經沒有了，被他們包了」等語（本院卷第100頁），故
        阻止他人進入消費之行為，究係發生於被告戊○○最初
        抵達之時，抑或係於癸○○及其他人到場之後，證人丑
        ○○證述亦不一致。再酌以證人丑○○有關最初抵達者
        為何人之陳述，與其他證人均有出入，其所指訴最初與
        被告戊○○抵達現場之「兩名男子」有阻止他人進入消
        費之詞，亦非可遽採。
    2.證人甲○○於警詢、偵訊中，固陳稱證人子○○有交代要
      坐在椅子上，若有客人欲進入消費，則告以沒有位子了，
      其意在讓店家沒辦法接客做生意等語（98年度偵字第1118
      3號卷，第12-13頁、第56頁）；證人癸○○於偵訊中，亦
      稱「（當時）雙方（被告2人與證人丑○○）在吵架，一
      般人應該不敢進入」等語（98年度偵字第12120號卷，第
      100頁）；被告戊○○本人於偵訊中復供稱「我有叫他們
      把椅子坐滿，要每個人都點菜，因為椅子坐滿之前，癸○○帶來的7、8人都站在那裡，因為該店小小的，只有3、4
      張椅子，當時店內只有越南籍太太在那裡賣東西，我怕癸○○帶來的人惹事，所以我叫他們都坐下，還特別交代，
      不可以不點菜。」等語（98年度偵字第12120號卷，第113
      頁），而承認有指示癸○○召喚前來之人就座的行為。然
      ：
      (1)本件可確認於案發當時在場之人，除證人丑○○外，均
        無被告2人、或癸○○、子○○及其同伴拒絕他人進入
        川鱔魚麵店消費之陳述。證人辛○○○當日雖經丑○○
        指示，離開攤位去找尋丑○○之夫，惟於本院審理時，
        亦明白陳稱其離開攤位前，已經有人開車前來（本院卷
        第73頁），可認癸○○或子○○等人，於辛○○○離開
        前已經抵達，而「（一直到要去找老闆之前）沒有看到
        （有其他的客人要來麵攤吃東西）」、「好像是沒有人
        來」（本院卷第74頁）；另證人甲○○於偵訊中亦稱「
        （當時有無不知情之客人要進來坐？）沒有」（98年度
        偵字第11183號卷，第38頁）。審諸證人丑○○於本件
        與被告間利害關係之衝突，其缺乏補強證據之陳述，自
        不能即予採信。
      (2)本件被告戊○○所電召前來之證人癸○○與其他人，有
        就座於川鱔魚麵店內，雖係事實，然川鱔魚麵店當時既
        屬營業時間，即應認係公共場所，任何人均得進入，證
        人丑○○於本院審理時，且陳稱「客人可以隨意進來找
        位子坐」（本院卷第82頁背面）、「（他們坐位置有無
        施用暴力？）沒有」（本院卷第86頁）；至於癸○○、
        甲○○、乙○○等人就座後並未點餐，應由店主即證人
        丑○○決定渠等是否不受歡迎而予以驅逐，雖依當時現
        場僅丑○○一女子，應對包括被告2人、證人壬○○、
        庚○○、癸○○、子○○、甲○○、乙○○等人之情境
        ，證人丑○○應無逐客之勇氣與可能，然丑○○並未要
        求被告2人、癸○○、子○○等人離開，亦為不爭之事
        ，則上開諸人就座時，似難認有何強暴方式而「強佔」
        座位之行為。
     3.按刑法第304條之強制罪，只須以強暴脅迫之方法為要件
       ，其使用脅迫之方法，對在場之人無論有形或無形之方
       式為之，如足使在場之人行無義務之事或妨害其等行使
       權利之程度，即與強制罪構成要件相符。本件被告2 人
       一到場即要求丑○○打電話叫老闆出面，其後並陸續有
       癸○○、子○○等人抵達聚集，對證人丑○○而言，被
       告等來意之不善，已屬昭然可認；參諸證人丑○○於偵
       訊中陳稱「我當時心裡真的很害怕，都快嚇死了，我沒
       有辦法，我很怕他們會打死我，所以我才打電話給丁○○…」（98年度他字第1218號卷，第69、70頁），於本
       院審理時，又稱「…我沒有朋友也沒有親戚，可是我嚇
       到了，因為有些人講話很大聲」、「我打電話叫他（指
       丁○○）過來，因為有些人好像要對我不利，我找不到
       老公，拜託他過來陪我…」（本院卷第89、90頁），均
       明白描述其驚惶之情；再審酌案發之時為深夜，被告2人
       除要求老闆到場外，另與之爭執98年4月17日食材不新鮮
       之事，現場另有癸○○、子○○等人陸續聚集助勢，勢
       單力孤之證人丑○○於無法聯繫上其夫之情況下，感到
       害怕無助，亦屬可以理解之事，是被告與癸○○、子○○等人聚集在川鱔魚麵店之行為，客觀上可認足以對丑
       ○○意思自由形成壓制。然查：
       (1)本件緣起於被告寅○○、證人壬○○於98年4月17日凌
         晨，與證人丑○○間所發生之消費糾紛，乃為被告盧
         慧吟、證人壬○○、丑○○、辛○○○所一致陳述。
         對照被告2人於翌日即18日再度前往川鱔魚麵店時，即
         要求證人丑○○聯絡其夫出面之行徑，被告2人之原意
         係為向川鱔魚麵店的真正老闆即證人丑○○之夫申訴
         、理論，應屬無疑，則被告2人要求丑○○之夫出面時
         ，是否有以「強暴、脅迫方式，使人行無義務之事」
         之犯罪故意，仍有懷疑。其次，被告2人與證人壬○○
         、庚○○初抵現場時，被告戊○○即要求丑○○聯絡
         老闆，丑○○且即進行聯繫，此觀諸丑○○於本院審
         理時，證稱「（我是問妳為何要打電話給妳老公？）
         他（被告戊○○）叫我打我就打，因為我不是老闆」
         、「他（被告戊○○）要找我老公之前，都沒有講什
         麼，就叫我打電話叫老闆回來」等語甚明（本院卷第
         88、89頁），參諸證人癸○○、子○○等人於其時尚
         未到場，更難認丑○○最初聯繫其夫之時，被告2人有
         何強暴、脅迫行為，或證人丑○○有何意思自由受到
         壓制之情。
       (2)至於證人癸○○、子○○等人陸續抵達川鱔魚麵店後
         ，渠等單純聚集在店內之行為，已經對證人丑○○形
         成壓力，業如前述。惟被告戊○○否認公訴意旨所指
         ，渠係為妨害丑○○自由之犯意，而聯絡證人癸○○
         等人前來，辯稱伊係因見丑○○可能撥打電話找人滋
         事，始打電話要癸○○到場等語。查：
         證人丑○○於本院審理時，坦承曾於98年4月18日0
           時44分、1時27分、4時9分，撥打電話給其夫，且所
           以記得這麼清楚，是依據手機中通話記錄所為陳述
           （本院卷第101頁）；對照證人辛○○○於本院審理
           時，陳稱被告等人「好像是12點多（即零時許）」
           到麵攤（本院卷第68頁），被告戊○○、證人黎珍
           秀且一致陳稱被告等初抵現場，即要求丑○○撥打
           電話給老闆之情，則被告2人與證人壬○○、庚○○
           約係於98年4月18日凌晨零時44分前不久到達川鱔魚
           麵店，應為事實。
         依據檢察官所調閱之通聯記錄，證人癸○○於案發
           時持用之0000000000行動電話，係於98年4月18日凌
           晨1時9分25秒時，始有被告戊○○所持用之0000000
           000行動電話撥入聯繫，癸○○再於同日凌晨1時16
           分34秒回撥答覆（98年度偵字第12120號卷，第39頁
           ），經分別向證人癸○○、被告戊○○確認，則稱
           前開凌晨1時9分之電話，即為被告戊○○聯繫要求
           癸○○前往川鱔魚麵店所撥打者（本院卷第149頁背
           面、第185頁背面），是以前開客觀事證觀之，被告
           戊○○應係於前述98年4月18日凌晨1時9分之時，始
           撥打電話給證人癸○○，而非渠等初抵現場之0時44
           分許。而證人丑○○所稱被告戊○○一到現場後，
           「他先坐下來…接著他開始打電話…」、「…我有
           看到他打了很多通電話，我有聽到戊○○打電話說
           『全臺南市的兄弟都叫過來」等語（98年度他字第
           1218號，第69頁），與上開通聯記錄所呈現之事件
           順序，即有扞格。
         證人丑○○固不爭執有撥打電話要求證人丁○○到
           場之事實，然對於撥打幾次電話給丁○○，乃稱只
           撥打一次（本院卷第101頁背面），此與證人丁○○
           於偵訊中所述「當天黎氏翠梅打了2至3通電話給我
           ，她跟我說很多人在她店裡鬧事，害她不能做生意
           ，她拜託我去看一看，我叫她先打電話給她老公，
           後來，黎氏翠梅打電話給我說她找不到老公，她叫
           我趕快過去，還說人越來越多…」等語（98年度他
           字第1218號卷，第51、52頁）顯有出入；經本院以
           此質諸證人丑○○，則稱其僅與丁○○通話一次，
           至於撥打幾次電話不記得了等語（本院卷第102頁）
           ，惟依前揭丁○○證詞，可認丑○○與丁○○通話
           次數至少有兩次，則證人丑○○於本院詢問時之上
           開陳述，亦非可信。此外，公訴意旨並未調閱黎珍
           秀所持用行動電話於98年4月17、18日間之通聯記錄
           ，以查明丑○○撥打電話給其夫、證人丁○○之時
           間，並確認丑○○係於被告戊○○電召癸○○之前
           ，或之後聯繫丁○○求援。則本件究為證人丑○○
           見被告召集癸○○等人前來，始向證人丁○○求援
           ；抑或被告戊○○懷疑丑○○召喚他人圍事，方聯
           絡癸○○前來以求自保，即有探求餘地。
     4.基於上述，就「強行佔用桌椅，妨害丑○○行使權利」
       部分而言，證人丑○○指訴最初與被告戊○○率先抵達
       之姓名年籍不詳男子2人，以及其後前來之癸○○、子○○一夥人間，有阻止拒絕他人進入川鱔魚麵店消費行為
       之行為，其中有關最初有2名男子與被告戊○○共同抵達
       部分，與當時在場之被告寅○○、證人辛○○○、壬○○、庚○○所述均不相同，難以採信。公訴意旨雖以證
       人癸○○、甲○○證述，佐證被告戊○○確有指示阻止
       他人入內消費之行為，然審諸證人癸○○證詞，乃在推
       測於當時情境下應無客人敢入內消費，至證人甲○○則
       證稱係依子○○指示而入座，並推測子○○之意思為讓
       店家無法做生意，該2人證述能否作為被告戊○○有指示
       以坐滿座位方式，排除他人入內消費之佐證，均值斟酌
       。其次，川鱔魚麵店於案發當時仍屬營業時間，情理上
       本容許任意進入就座，至若就座後未點餐消費，應由經
       營者認定是否不受歡迎而予以驅逐，衡之證人丑○○或
       辛○○○均未提及有拒絕被告2人、證人癸○○、子○○
       等人就座，或驅趕渠等離去遭拒之情形，遑論上開諸人
       有何強暴、脅迫而「霸佔」桌椅之行為，縱或被告等來
       意不善確為事實，仍不能僅以渠等聚集在川鱔魚麵店內
       ，遽爾認定渠等有「強行佔用」桌椅之行為。再者，證
       人辛○○○、甲○○均明白證稱本件案發之時，並無其
       他客人預備進入消費，證人丑○○指稱尚有他人欲入內
       消費之詞，並無其他可信事證可以憑佐，是客觀而言，
       即使被告等人聚集川鱔魚麵店內之行為，已生使人趨避
       而不敢入內消費之危險，然渠等單純聚集之行為是否已
       生妨害證人丑○○生意經營之實害，仍無具體事證可資
       認定。另就「佔用店內桌椅，使丑○○行無義務之事」
       部分，被告2人與證人癸○○、子○○等人聚集在川鱔魚
       麵店之行為，是否構成「強行佔用」，並有強暴、脅迫
       行為之實施，均有疑義，業如前述；且被告2人係因98年
       4 月17日寅○○與證人丑○○間消費糾紛，始前往川鱔
       魚麵店欲找老闆理論，則渠等要求丑○○撥打電話聯繫
       老闆即其夫前來，似非不合情理；至於公訴意旨認被告
       戊○○聯絡癸○○、子○○等人到場，並仗勢迫使丑○○撥打電話聯繫其夫，則因被告2人於當日凌晨零時44分
       許抵達現場後，迄至凌晨1時9分始撥打電話給證人癸○○，其間相隔已近半個小時，若被告2人確有糾眾行強之
       意，論理似應事先聯繫上開諸人，一併前往或約期同時
       抵達，乃竟於抵達現場一段時間後，方聯絡癸○○等前
       來，足認被告戊○○係基於其他事由，始於抵達現場後
       再行聯繫癸○○；再酌以證人丑○○自陳撥打多通電話
       ，然對於與證人丁○○通話次數，所述除與丁○○有出
       入外，復無通聯記錄可資查照，則被告戊○○所辯係見
       丑○○撥打電話，懷疑其找人圍事始召喚癸○○等人前
       來以求自保之詞，即非全無可取。
  (三)公訴意旨另以被告2人與不詳姓名年籍女性友人（即證人壬○○）「以強暴方式，推由戊○○徒手將店內桌椅全數推翻
    摔倒，寅○○則持續怒罵丑○○，並與壬○○共同徒手強扯
    丑○○頭髮與毆打其身體，使丑○○無法繼續經營麵攤生意
    ，妨害其行使權利」，則係以證人丑○○指訴、證人辛○○○證述、丑○○診斷證明書、臺南市警察局現場勘查卷之現
    場勘察報告、現場圖、照片，以及被告2人之供述等資為認
    定。
    1.查被告戊○○對於有掀翻川鱔魚麵店內桌椅之行為，並致
      食材、碗盤、調理用具等傾倒在地之情，並不爭執；被告
      寅○○雖否認毆打丑○○，然亦稱壬○○有與丑○○拉扯
      、對罵；另證人壬○○於本院審理時，則證稱有與老闆娘
      （即丑○○）起衝突等語（本院卷第146頁）。是於證人
      丁○○攜槍前來並射擊癸○○後，被告戊○○有掀翻桌椅
      、證人壬○○則與丑○○發生衝突之情，應為事實。至被
      告寅○○雖否認有追打證人丑○○之情，惟證人丑○○、
      辛○○○均一致指陳砸店之時，有女子抓住丑○○頭髮，
      雙方並相互拉扯，證人辛○○○前往勸架時，且遭其中一
      人徒手打頭等情（98年度他字第1218號卷，第70頁、第73
      頁），2人就此部分所述情節，乃屬相合；又丑○○於案
      發之日前往郭綜合醫院診察時，亦經診斷「右側頂部頭皮
      壓痛、胸腰背中央部疼痛」，有該醫院診斷證明書（警卷
      第31頁背面）卷內可憑，經核復與證人丑○○、辛○○○
      前開所述被告寅○○、證人壬○○拉扯丑○○頭髮之情吻
      合；再參酌本件原係被告2人因消費糾紛而前往川鱔魚麵
      店找老闆理論，詎老闆始終未曾出面，卻有丑○○聯繫之
      證人丁○○攜槍前來並射擊癸○○成傷，則被告2人於槍
      擊案發生後，心情激憤應可想像，其因此追打丑○○，亦
      屬可以理解之反應。是被告寅○○辯稱並未毆打丑○○云
      云，本院不予採信。然查，證人丑○○98年4月18日於警
      詢中對被告2人提出毀損、傷害之告訴後，旋即於同日撤
      回對被告2人之上揭告訴，有撤回告訴書為憑（警卷第30
      頁），是被告2人所涉砸店翻倒桌椅、毀損店內物品，以
      及毆打丑○○部分之犯行，均欠缺合法告訴，本院無從審
      究。
    2.公訴意旨另以被告2人之前開砸店、打人行為，足以妨害
      證人丑○○經營生意之權利，而起訴認被告2人涉有強制
      罪嫌。然查：
      (1)被告2人係因前往川鱔魚麵店欲找尋老闆理論，詎證人
        丑○○未能聯絡上其夫前來，乃通知證人丁○○，丁○○更攜槍前來並行兇射傷癸○○，遂憤而砸店、打人之
        情，業如前述。縱或被告砸店、打人之行為，事實上可
        能影響川鱔魚麵店之正常營業，惟被告2人行為時，除
        發洩怒氣之外，是否存有不讓該店營業之認知及意欲，
        因而有妨害丑○○行使權利之犯罪故意，實可懷疑。
      (2)其次，證人丁○○開槍射擊癸○○後，被告戊○○即打
        電話報案，警員亦迅速抵達現場進行調查蒐證，此有本
        院調閱之臺南市警察局指揮中心受理110報案紀錄單（
        本院卷第175頁）、臺南市○○○○○路一段777號槍擊
        、殺人等案現場勘察卷（98年度偵字第12120號卷，第
        43-81頁）可考。審諸檢警等犯罪偵查機關，對於槍擊
        案件均予高度重視，並將積極進行蒐證之態度，本為本
        院職務上所已知，對照上述現場勘察卷針對案發現場即
        川鱔魚麵店之詳細蒐證，可認該麵店在發生槍擊案後，
        蒐證警員為保持現場完整，客觀上並無容許丑○○繼續
        營業之可能。又證人丑○○於店內多人聚集，其後且有
        丁○○前來開槍行兇之情況下，主觀上是否仍有繼續營
        業之意圖，亦可斟酌。
      (3)被告戊○○、寅○○2人所以有砸店、傷人之作為，乃
        出於氣憤所致，已如前述，渠等因此而涉犯刑法第352
        條、第277條第1項之毀損、傷害罪嫌，復無疑義。然前
        開2罪名均為告訴乃論之罪，刑法第357條、第287條分
        別定有明文，被告前開行為之被害人即證人丑○○既然
        已經放棄告訴權，檢察官、法院依法均無再行訴追、審
        判之餘地。公訴意旨另以被告2人之上述行為涉有刑法
        第304條第1項之強制罪嫌，乃有使被告2人同一行為受
        雙重評價之虞，似非所宜。
    3.承上所述，被告2人砸店、傷人以洩憤時，主觀上是否有
      妨害證人丑○○行使權利之認知與故意，實值懷疑；且依
      案發後之混亂與警方蒐證作為觀之，亦難認丑○○有繼續
      營業之可能與意圖；且被告2人因砸店、傷人行為所涉犯
      之刑法毀損、傷害罪嫌，已據被害人丑○○撤回告訴，檢
      察官再以渠等行為涉犯強制罪嫌而提起公訴，自有雙重評
      價之虞。
六、綜上諸點，本件被告2人雖有邀集證人癸○○與其他人到場
    ，事後且有掀翻桌椅、器具，毆打丑○○等行為，然無積極
    事證可資認定被告或癸○○等人有何以強暴、脅迫行為，佔
    用桌椅，並驅趕拒絕他人消費，或逼迫證人丑○○打電話尋
    找其夫出面之情；亦無法證明案發當時，證人丑○○對川鱔
    魚麵攤之經營，是否確因被告、癸○○、子○○等人聚集店
    內而受影響；何況被告2人係於抵達現場將近30分鐘後，始
    撥打電話聯絡癸○○前來，渠等是否基於不讓丑○○營業之
    意圖，而召集癸○○等人，抑或畏懼他人為丑○○圍事，始
    聯繫癸○○前來以求自保，尚有斟酌餘地，則被告2人有無
    以聚集眾人之脅迫方式，使丑○○行無義務之事之犯罪故意
    ，仍存有合理之懷疑。另一方面，被告2人於證人丁○○到
    場槍傷癸○○後，將店內物品砸毀、且追打證人丑○○洩憤
    之行為，雖涉有毀損、傷害罪嫌，惟被害人丑○○已經放棄
    告訴權；且被告2人行為時有無妨害他人行使權利之故意，
    乃可懷疑，本院認不能雙重評價，對被告2人已經欠缺訴追
    條件之砸店、傷人行為另行論處強制罪。此外，檢察官並未
    提出其他事證，說明被告2人有何強制犯行；本院雖認為曾
    任檢察官、現仍執業律師之被告戊○○，不循正當法律途徑
    解決消費糾紛，乃糾集癸○○、子○○等幫派份子，遂行私
    力救濟，嗣發生癸○○遭槍擊事件後，更有砸毀他人物品之
    暴行等行徑，已經嚴重損害檢察官及律師之形象，而應受譴
    責，惟被告戊○○、寅○○2人之行為，既不能證明已經該
    當強制罪之構成要件，依據前開說明，依法乃應為無罪之諭
    知。
據上論斷，應依刑事訴訟法第301條第1項，判決如主文。
本案經檢察官丙○○到庭執行職務。
中    華    民    國    99    年    5     月    14    日
                  刑事第六庭    法  官  吳坤芳
以上正本證明與原本無異
如不服本判決應於收受本判後10日內向本院提出上訴書狀，並應
敘述具體理由。其未敘述上訴理由者，應於上訴期間屆滿後20日
內向本院補提理由書狀（均須按他造當事人之人數附繕本）「切
勿逕送上級法院」。
                                書記官  程伊妝
中    華    民    國    99    年    5     月    14    日

司法院資訊處製作；財團法人民間司法改革基金會備份。
